【裁判字號】    89,判,1577
【裁判日期】    890519
【裁判案由】    土地增值稅
【裁判全文】
行  政  法  院  判  決                          八十九年度判字第一五七七號
    原      告  乙○○
    訴訟代理人  甲○○
    被      告  臺北縣稅捐稽徵處
右當事人間因土地增值稅事件，原告不服財政部中華民國八十七年十二月二十九日台
財訴第000000000號再訴願決定書所為之決定，提起行政訴訟，本院判決如
左︰
    主  文
原告之訴駁回。
    事  實
緣原告於民國八十六年十月一日出售台灣省台北縣蘆洲市○○段二○地號土地，另於
八十六年四月二十八日重購台北市○○區○○段一小段六七一地號土地，申請依土地
稅法第三十五條規定重購自用住宅用地退還原出售土地增值稅額計新台幣（下同）三
一八、六七八元，經被告所屬三重分處查明系爭出售土地（建物門牌：台灣省台北縣
蘆洲市○○路一八五巷三十一弄十五號五樓）有余惠文者於八十年十一月二十四日依
租賃契約書遷入，及發函台北縣警察局蘆洲分局派員調查並函復略以：「余惠文（即
辛余惠文）於八十年十一月二十四日設籍蘆洲市○○路一八五巷三十一弄十五號五樓
，並居住該址，於八十六年十一月二十五日遷出三重市。」等語，被告所屬三重分處
以其與土地稅法第三十五條規定不合，遂函復否准所請。原告不服，循序提起訴願、
再訴願，遞遭決定駁回，遂提起行政訴訟，茲摘兩造訴辯意旨如次：
甲、原告起訴意旨及補充理由略謂：
一、坐落台北縣蘆洲鄉○○段二十地號土地原屬原告與其兄鄧萬福共有，應有部分各
    十分之一；其上建物即門牌台北縣蘆洲市○○路一八五巷三十一弄十五號五樓，
    原告及鄧萬福亦各擁有應有部分二分之一。八十六年十月一日，原告將上開房地
    出售予鄧萬福；原告於稍早之八十六年四月二十八日購入台北市○○區○○段一
    小段第六七一號土地及其上建物即門牌台北市○○○路一九九巷十號八樓房屋。
二、原告於八十六年十月二十二日檢具相關文件，向被告所屬三重分處申辦重購自用
    惠文戶籍，並訂有租賃契約，故不符退稅要件云云（後經該分處於八十六年十二
    月三十一日以八十六北縣稅重(二)字第九二九三三號函知否准）。
三、系爭土地上房屋係早於八十年十月十五日，由土地共有人鄧萬福於其分管範圍內
    ，將房屋中之主臥室一間及浴室租予余惠文，租期僅一年，至八十一年十一月十
    五日即已屆滿。雖台北縣警察局蘆洲分局派員調查，查明余惠文嗣後仍設籍並居
    無償借用或無權占用，原因不一，被告遽行憑主觀認定有租賃關係，本有未當，
    訴願及再訴願決定附合被告見解，亦有未合。
四、土地共有人鄧萬福依民法八百十八條（起訴書誤載為八百八十條）規定：「各共
    有人，按其應有部分，對於共有物之全部，有使用、收益之權。」則鄧萬福將其
    分管部分之一部租予他人，係依法享有之權利，另依財政部六十九年二月二十九
    日台財稅第三一七五一號函釋：持分共有土地出售如符規定，准按優惠稅率課計
    土地增值稅，是鄧萬福之將房屋租予他人，應不影響原告申請退稅之權利。
五、鈞院八十三年度判字第四四○號判決指稱：「惟如供營業使用部分與供自用住宅
    使用部分確能具體劃分而能予證明時，不論供營業使用部分如何微小（例如：頂
    四樓出租，其樓梯、電梯、通路必須通行一、二、三樓）亦須擴大及於供自用住
    宅使用部分，全部按一般稅率計課（如上例一、二、三樓），則能否謂與前揭土
    地稅法規定及財政部六十七年六月三十日台財稅第三四二四八號函釋旨意無違，
    非無商榷餘地。」另鈞院八十四年度判字第三四九號判決亦謂：「同一樓房之房
    屋，縱部分出租、部分自用，倘如供營業使用部分與供自用住宅使用部分確能具
    體劃分而能予證明時，亦應按實際使用情形所占土地面積比例，計課地價稅，法
    理始係一貫，藉符實質課稅原則。」均足作為有利原告之參考依據。
六、綜上所陳，請撤銷原處分及訴願、再訴願決定，並命被告發還原告已繳之土地增
    值稅及利息。
乙、被告答辯意旨略謂︰
一、本件原告於八十六年十月一日出售坐落臺北縣蘆洲市○○段二○地號土地，另於
    八十六年四月二十八日購入坐落臺北市○○區○○段一小段六七一地號土地，申
    請依重購自用住宅用地退還原出售土地增值稅額計三一八、六七八元。案經被告
    三重分處查明出售土地（建物門牌：臺北縣蘆洲市○○路一八五巷三十一弄十五
    號五樓）有余惠文者於八十年十一月二十四日以租賃契約書遷入，乃函臺北縣警
    察局蘆洲分局查詢，經該分局函復證實余惠文於八十年十一月二十四日設籍於此
    ，並於八十六年十一月二十五日遷出，被告所屬三重分處遂據以函復否准原告退
    稅之申請。
二、原告主張共有人得行使其權利，被告所屬三重分處憑空推斷租賃關係一節，經查
    余惠文遷入系爭土地之建物設籍，有租賃合約可認定租賃關係，而原告提出分管
    證明書以證明為共有人原告之胞兄鄧萬福所分管之部分出租，與原告無關，查其
    分管證明書立日期為八十八年一月二十九日，顯係為本案刻意所為，實不足採。
    若鄧萬福所分管之部分皆已出租予余惠文，而鄧萬福及其配偶、子女又居住其中
    ，顯有矛盾。另鄧萬福及其配偶、子女若是居住於原告所分管之部分，查其關係
    ，亦不符土地稅法第九條所規定自用住宅用地之條件。本案重點在系爭出售之土
    地有無出租情事，其出租人是否為當事人或共有人無關。
三、財政部六十九年二月二十九日台財稅第三一七五一號函釋係針對可否分別適用自
    用住宅稅率及一般稅率而為解釋，與本件案情無關，尚不得比附援引。又原告援
    引鈞院八十三年度判字第四四○號、八十四年度判字第三四九號判決，爭執本案
    原處分及訴願、再訴願之決定。查八十三年度判字第四四○號之判決，係指不同
    樓層，作不同用途使用時之認定，與本案之情形，並不相同；而八十四年度判字
    第三四九號判決，乃針對地價稅事件爭執之案件，與本案土地增值稅事件，亦無
    關聯，應不能援引適用。
四、綜上所陳，原告之訴應認為無理由，請駁回原告之訴。
    理  由
一、按「土地所有權人於出售土地或土地被徵收後，自完成移轉登記或領取補償地價
    之日起，二年內重購土地合於左列規定之一，其新購土地地價超過原出售土地地
    價或補償地價，扣除繳納土地增值稅後之餘額者，得向主管稽徵機關申請就其已
    納土地增值稅額內，退還其不足支付新購土地地價之數額：一自用住宅用地出售
    或被徵收後，另行購買都市土地未超過三公畝部分或非都市土地未超過七公畝部
    分，仍作自用住宅用地者。」、「第一項第一款及第二項規定，於土地出售前一
    年內，曾供營業使用或出租者，不適用之。」為土地稅法第三十五條第一項第一
    款及第三項所明定。
二、查原告於八十六年十月一日將其所有坐落台北縣蘆洲市○○段二十地號土地應有
    部分十分之一，連同地上建物即門牌台北縣蘆洲市○○路一八五巷三十一弄十五
    號五樓房屋應有部分二分之一出售予其兄鄧萬福，另於同年稍早之四月二十八日
    購入台北市○○區○○段第六七一號土地等事實，固據提出土地及建物登記簿謄
    本等為證，其依土地稅法第三十五條第一項第一款規定申請退還土地增值稅本非
    無據。
三、第查系爭土地上之建物即門牌台北縣蘆洲市○○路一八五巷三十一弄十五號五樓
    房屋中之主臥室一間及浴室，由訴外人鄧萬福出租予辛余惠文，每月租金五千元
    ，期間自八十年十月十五日起至八十一年十月十五日止，辛余惠文並持該租約向
    戶政機關申辦戶籍登記，有台北縣蘆洲鄉戶政事務所（現已改制為蘆洲市）於八
    十六年十一月三日簽發之租賃契約書影本一紙附原處分可稽，而余惠文自八十
    年十一月二十四日遷入上址後，並住居於斯，至八十六年十一月二十五日始行遷
    至他處等情，等經被告所屬三重分處函請台北縣警察局蘆洲分局派員查訪屬實，
    有該分局八十六年十二月十五日蘆警三刑盟字第三三六○九號函影本存原處分
    為憑。按余惠文最初係以租賃關係遷入系爭土地上房屋，長住於此達六年之久,
    有如上，被告所屬三重分處認定余惠文長期租用該屋，尚無悖情違理之處；至
    原告主張嗣後余惠文改為無償借用甚至無權占用乙節，自應負舉證責任，但原告
    迄未能舉證明之，自無從採信。
四、原告另主張該屋係與鄧萬福分管，由鄧萬福將其分管部分出租予余惠文，縱認其
    主張屬實，惟鄧萬福既將其分管之房屋出租他人使用，另依原告提出之戶口名簿
    影本，鄧萬福仍居住同址，顯見原告亦係將自己分管得之房屋提供與鄧萬福使用
    ，即與土地稅法第九條所謂之自用住宅用地要件不合；至土地稅法第三十五條第
    三項明定，只須土地於出售前一年內，曾供營業使用或出租者，即不適用同法第
    一項第一款退還已納土地增值稅之優待，其土地是否共有無，原告以該屋係由
    土地共有人鄧萬福所出租，亦不能為有利原告之認定。至財政部六十九年二月二
    十九日台財稅第三一七五一號函係釋明：「市民陳某與謝某持分共有之平房及土
    地，陳君出售其所持分之房地部分，如經查明符合土地稅法第九條及第三十四條
    規定之要件者，應准按自用住宅用地稅率計課土地增值稅。」亦與本案情形無關
    ，尚不得比附援引。至本院八十三年度判字第四四○號判決，係就不同層樓房屋
    ，如供營業使用部分與供自用住宅部分確能具體劃分而能予證明時，則將供住宅
    使用而非供營業使用之樓梯、廚房部分，併同供營業使用部分，按一般稅率計課
    土地增值稅，是否妥適，殊堪研究，與本案情形，並不相同。另本院八十四年度
    判字第三四九號判決所指，同一樓房之房屋，縱部分出租、部分自用，倘能具體
    劃分而予證明時，應按實際使用情形所占土地面積比例，計課地價稅，亦與本案
    土地增值稅事件無關。
五、綜上所，本件系爭土地於出售前一年，曾供出租之用，被告所屬三重分處認為
    不合首揭法律規定，否准原告關於退還土地增值稅之申請，於法並無不合，一再
    訴願決定遞予維持，亦無違誤。原告猶執陳詞，請求將原處分、訴願、再訴願決
    定均予撤銷，並命被告退還其已繳之土地增值稅及利息，核無理由，應予駁回。
據上論結，本件原告之訴為無理由，爰依行政訴訟法第二十六條後段，判決如主文。
中    華    民    國     八十九      年      五      月      十九       日
                    行 政 法 院 第 四 庭
                                審 判 長 評  事      葉  振  權
                                         評  事      趙  永  康
                                         評  事      吳  明  鴻
                                         評  事      尤  三  謀
                                         評  事      陳  光  秀
右  正  本  證  明  與  原  本  無  異
                                         法院書記官  阮  桂  芬
中    華    民    國     八十九      年      五      月      十九       日


司法院資訊處製作；財團法人民間司法改革基金會備份。
